【裁判字號】    97,上易,964
【裁判日期】    980331
【裁判案由】    損害賠償
【裁判全文】
臺灣高等法院民事判決                 97年度上易字第964號
上  訴  人  乙○○
被  上訴人  甲○○
訴訟代理人  黃仕翰律師
上列當事人間損害賠償事件，上訴人對於中華民國97年8月4日臺
灣士林地方法院96年度訴字第1311號第一審判決提起上訴，本院
於98年3月17日言詞辯論終結，判決如下：
    主      文
原判決關於命上訴人回復名譽之方法超過聯合報、自由時報頭版
，以五號字體及寬五公分、長七公分之篇幅，刊登如附件所示之
道歉啟事一日部分，暨訴訟費用（除確定部分外）之裁判廢棄。
上廢棄部分，被上訴人在第一審之訴駁回。
其餘上訴駁回。
第一、二審訴訟費用（除確定部分外），由上訴人負擔十分之九
，餘由被上訴人負擔。
    事實及理由
一、被上訴人起訴主張：上訴人明知伊於美國就學期間並非職業
    學生，亦未擔任校園特務工作，竟於其所著之「走過臺灣五
    十年」一書（下稱系爭書籍 ）第259頁至第260頁、第262頁
    （第13章「校園特務」部分），分別載稱：「自紐約州大轉
    來的甲○○（臺大農經系畢業，後來紐約州大學弟江豐富告
    訴我，杜是職業學生，因為打人家小報告，竟然該小報告（
    信）被退回來，為被打小報告的人所截獲，要揍他，所以他
    才轉學。劉榮超老師也曾對我提起杜的行為有問題）」、「
    為了縮小打擊面，我針對甲○○一人，在寒假期間密集溝通
    ，抨擊其作為的不當。我批評他們這幾個人都是職業學生、
    校園特務，作惡多端，令人生厭」等文字（下稱系爭文字）
    。且於民國（下同）92年12月間出版系爭書籍，印行5,079
    本後，或供販售發行，或供於彰化地區競選立法委員之文宣
    贈書，損害伊之名譽人格法益，致受有精神上痛苦之非財產
    上損害。爰依民法第18條、第184條第1項前段、第195條第1
    項規定，求為命上訴人給付新臺幣（下同 ）100萬元，及自
    起訴狀繕本送達翌日起算之法定遲延利息暨將如原判決附件
    所示「道歉啟事」，以5 號字體及寬5公分、長7公分之篇幅
    ，刊登於中國時報、聯合報、自由時報頭版各1 日之判決。
二、上訴人則以：伊係根據(一)兩造在美國約翰霍浦金斯大學（下
    稱霍浦金斯大學）求學期間，伊自73年10月底迄74年3、4月
    間，均無法與留於臺灣之配偶通信，嗣後，始知伊與配偶通
    信均遭不詳之人士無端扣留；(二)伊曾於聊天過程中，向被上
    訴人提及伊與配偶間來往信件無端遭扣留之事，詎被上訴人
    向伊稱：「只有你一人是臺灣人，且娶臺灣太太」等語；(三)
    被上訴人於國立臺灣大學求學時，曾是國民黨極右覺民學會
    幹部；(四)伊與被上訴人同在霍浦金斯大學求學時，曾與被上
    訴人談及國內外敏感之政治問題，被上訴人之政治立場偏向
    執政當局；(五)當時國民黨主政期間，政府內部確有「中華民
    國政府潛伏證」及「交友日誌」之表格書類，用以為職業學
    生辨別及工作執行；(六)伊學弟江豐富曾與被上訴人同在美國
    紐約州立大學求學，江豐富曾於77年間向伊稱：「甲○○是
    職業學生，因為打人家小報告，竟然該小報告（信）被退回
    來，為被打小報告的人所截獲，要揍他，所以他才轉學」等
    論據（下合稱系爭論據，分別則稱系爭論據一至六），而撰
    寫系爭書籍之系爭文字。是伊為系爭文字時，係依所得證據
    資料，確信內容為真實，故伊係就白色恐怖、職業學生氾濫
    時代轉型正義之可受公評之事項，基於善意而合理之查證，
    方為系爭文字之言論。職是，伊並無故意過失及不法等語，
    資為抗辯。
三、原審判決上訴人應給付被上訴人30萬元，及自95年9 月19日
    起算之法定遲延利息；暨上訴人應將如原判決附件所示「道
    歉啟事」，以5 號字體及寬5公分、長7公分之篇幅，刊登於
    中國時報、聯合報、自由時報頭版各1 日，而駁回被上訴人
    其餘之訴。被上訴人就其敗訴部分並未聲明不服，已告確定
    。上訴人就其敗訴部分提起上訴，並聲明：(一)原判決不利於
    上訴人部分廢棄。(二)上開廢棄部分，被上訴人在第一審之訴
    駁回。被上訴人答辯聲明：上訴駁回。
四、兩造不爭執事項：
  (一)上訴人曾於系爭書籍撰文，而於書籍第259頁至第260頁、第
    262頁（第13章「校園特務 」部分）為系爭文字之言論。於
    92年12月間出版系爭書籍，印行5079本，或供販售發行，或
    供其於彰化地區競選立法委員之文宣贈書。
  (二)曾明煙於94年3 月間，自臺灣大學經濟系之林建甫教授知悉
    系爭書籍之內容後，轉知被上訴人，被上訴人方知上情，並
    於94年8 月22日具狀提出誹謗刑事告訴，經檢察官提起公訴
    ，嗣於96年9月26日經臺灣士林地方法院95年度易字第988號
    判處拘役40日。上訴人上訴後，本院於97年4 月30日以97年
    度上易字第2695號駁回上訴而確定（下稱系爭刑事案件）。
  (三)上訴人曾任行政院主計處研究員、中央研究院社會科學研究
    所副研究員、桃園縣政府財政局長、中國產物保險公司官股
    董事，並於文化、中興、東海、中央、輔仁、逢甲等大學從
    事教職，專業領域為公共經濟、經濟發展等經濟學相關類科
    ，學術著作豐富。
  (四)被上訴人現任國立臺灣大學社會科學院國家發展研究所副教
    授，曾任中央研究院經濟研究所副研究員。著有「世界經濟
    導論」、「天涯若比鄰─全球化下的世界經濟導論」、「世
    界經濟概論」、「亞太營運中心的理論與實際」、「打造臺
    灣科技島─人文科技與經濟的對話」、「國際貿易投資與經
    濟發展」等書。專業領域為國際投資、國際貿易、國際金融
    、經濟發展等。於78至84年多次獲得行政院國家科學委員會
    研究獎助。曾列名0000-0000 年版世界名人錄、2004年臺灣
    名人錄及國民大會代表。
五、按涉及侵害他人名譽之言論，可包括事實陳述與意見表達，
    前者具有可證明性，後者則係行為人表示自己之見解或立場
    ，無所謂真實與否。而民法上名譽權之侵害雖與刑法之誹謗
    罪不相同，惟刑法就誹謗罪設有處罰規定，該法第310條第3
    項規定「對於所誹謗之事，能證明其為真實者，不罰。但涉
    於私德而與公共利益無關者，不在此限」；同法第311 條第
    3 款規定，以善意發表言論，對於可受公評之事，而為適當
    之評論者，亦在不罰之列。蓋不問事實之有無，概行處罰，
    其箝制言論之自由，及妨害社會，可謂至極。凡與公共利益
    有關之真實事項，如亦不得宣佈，基於保護個人名譽，不免
    過當，而於社會之利害，未嘗慮及。故參酌損益，乃規定誹
    謗之事具真實性者，不罰。但僅涉及私德而與公共利益無關
    者，不在此限。又保護名譽，應有相當之限制，否則箝束言
    論，足為社會之害，故以善意發表言論，就可受公評之事，
    而適當之評論者，不問事之真偽，概不予處罰。上述個人名
    譽與言論自由發生衝突之情形，於民事上亦然。是有關上述
    不罰之規定，於民事事件即非不得採為審酌之標準。申言之
    ，行為人之言論雖損及他人名譽，惟其言論屬陳述事實時，
    如能證明其為真實，或行為人雖不能證明言論內容為真實，
    但依其所提證據資料，足認為行為人有相當理由確信其為真
    實者（參見司法院大法官會議釋字第509號解釋 ）；或言論
    屬意見表達，如係善意發表，對於可受公評之事，而為適當
    之評論者，不問事之真偽，均難謂係不法侵害他人之權利，
    尚難令負侵權行為損害賠償責任。又陳述之事實如與公共利
    益相關，為落實言論自由之保障，亦難責其陳述與真實分毫
    不差，祇其主要事實相符，應足當之（最高法院96年度台上
    字第928號判決參照）。
六、上訴人指摘被上訴人為職業學生部分，與事實不符：
  (一)按職業學生、校園特務，係指戒嚴時期在校園中以學生身分
    為掩護，調查教師、學生之政治傾向及打小報告，為特定政
    黨（中國國民黨）或政治取向服務之人，上訴人亦陳述職業
    學生「作惡多端，令人生厭」，足見「職業學生」一般社會
    評價具有強烈之貶抑性及負面性。上訴人抗辯系爭文字不會
    影響被上訴人名譽云云，自非可採。
  (二)又，事實陳述與意見發表在概念上本屬流動，有時難期其涇
    渭分明，事實陳述具有可證明性、可精確定義性，通常使用
    不具價值判斷性之中性文字加以表達。而評論則屬常使用形
    容詞、副詞、感嘆辭等表達情緒、主觀價值之語文為之，於
    語意學上，較無從為精準之定義或為形象塑造。上訴人系爭
    文字之言論記載：「自紐約州大轉來之被上訴人（臺大農經
    系畢業，後來紐約州大學弟江豐富告訴我，杜是職業學生，
    因為打人家小報告，竟然該小報告（信）被退回來，為被打
    小報告的人所截獲，要揍他，所以他才轉學。劉榮超老師也
    曾對我提起杜的行為有問題）」等語（見外放系爭書籍第25
    9 頁）。足見系爭文字內容係指被上訴人有職業學生、校園
    特務之具體行為，已屬具體鋪陳事實之言論，而非僅為對某
    事實所為之意見之表達或價值評斷、評論。
  (三)上開論據一至五僅能顯示兩造之政治立場相左，上訴人在美
    留學期間，職業學生盛行，可能因言論或政治立場與當局看
    法不一，遭職業學生以不詳方式扣留信件，致無法與在臺親
    人聯繫，但不得逕而認定：被上訴人係替當時之執政特定政
    黨監控旅美學生而擔任職業學生、校園特務之工作等節。
  (四)證人江豐富於刑事案件中到庭證稱：伊於77年暑假時還不認
    識上訴人，伊沒有如上訴人所述，向上訴人講述被上訴人在
    美國是職業學生，因為愛打小報告而轉學等情，伊是在79年
    ，被國科會選派至美國芝加哥大學進修，因此無法繼續在私
    立中國文化大學授課，是上訴人打電告訴伊稱台大法學院院
    長請上訴人幫伊上課，那時是上訴人第1 次打電話給伊，兩
    人才有聯絡，伊不記得當時曾聽聞被上訴人是職業學生的傳
    聞，不知道在紐約州大期間有大家認為的職業學生；79年那
    次上訴人打電話時，只說他為何在美國書唸不下去，就是因
    為寫信回家，家人接不到信，說是被上訴人打他小報告，所
    以信接不到…伊未曾聽聞被上訴人說在海外要好好為國民黨
    出力做，將來回臺灣可以做大官之類的話等語（見台灣士林
    地方法院95年度易字第988號卷第110-112頁、本院96年度上
    易字第2695號卷第42-43頁 ）。證人柯志明證稱：伊不知道
    被上訴人是否覺民學會之幹部，伊與被上訴人係紐約州大同
    校，並不熟識。沒有直接證據證明紐約州大有職業學生，伊
    未曾聽被上訴人說過要好好為國民黨出力做，回台灣作大官
    ，有聽上訴人說被上訴人曾經打人家小報告等語；證人陳思
    賢證稱：留學時伊與被上訴人係室友，與上訴人常常一起聊
    天，沒有明確證據證明被上訴人是職業學生，亦沒有聽過被
    上訴人對上訴人說「你是台灣人，又娶台灣人為妻，不但要
    查，而且要仔細查你是不是台獨份子」，曾聽上訴人說被上
    訴人是職業學生，專門蒐集同學資料向上報告，除上訴人以
    外，沒有聽其他人說等語（見本院96年度上易字第2695號卷
    第43-44頁、第78-79頁）。依上開證人之證言，不能證明被
    上訴人是職業學生，專門蒐集同學資料向上報告。
  (五)綜上，上訴人於為系爭文字之言論時，指摘被上訴人為職業
    學生部分，與事實不符。
七、上訴人所為與公共利益無關，亦非以善意對於可受公評之事
    而為適當之評論：
  (一)系爭文字之言論為上訴人個人之回憶錄，用於其競選公職時
    之文宣發放使用，與公共利益無關。
  (二)所謂以善意對於可受公評之事而為適當之評論，必指所涉之
    言論乃是一種意見之表達，而非事實之陳述，且所評論者必
    須與公共利益有關之事項而言。蓋陳述事實與發表意見不同
    ，事實有能證明真實與否之問題，意見則為主觀之價值判斷
    ，無所謂真實與否，在民主多元社會各種價值判斷皆應容許
    ，不應有何者正確或何者錯誤而運用公權力加以鼓勵或禁制
    之現象，僅能經由言論之自由市場機制，使真理愈辯愈明而
    達去蕪存菁之效果。由是以觀，判斷某種評論或意見是否合
    理、適當，並不在審查評論或意見表達是否選擇適當字眼或
    形容詞，而在審查其評論所據之事實，是否有合理之依據，
    已否為大眾所知曉（最高法院93年度台上字第1979號判決參
    照）。查，上訴人所為之系爭文字內容，屬陳述事實之言論
    ，已如上述。茲上訴人並非對於某真實或已為大眾傳述之基
    本事實而為評論或為價值判斷，其抗辯為轉型正義可受公評
    之事項善意發表評論而阻卻違法云云，自不可採。再者，職
    業學生之存在，在探究民主法治歷程中，固為社會關注，與
    公共利益相關，然系爭文字之內容，顯並非對職業學生為評
    論，而係在傳述並非公眾人物、政府官員之被上訴人個人涉
    及職業學生、校園特務等事實，自難認與公共利益相關，故
    上訴人抗辯其系爭文字之言論係對可受公評之事善意發表之
    評論，並無不法云云，同不可採。
八、上訴人就上開事實是否已盡合理查證義務：
    上訴人於為系爭言論時，並未盡合理查證義務，業於刑事案
    件審理時自白，復於本院審理時自認在卷（見台灣士林地方
    法院95年度易字第988號卷第117頁、本院卷第55頁）。
九、上訴人系爭文字之言論與事實不符之言論，應負侵權行為損
    害賠償之責：
  (一)按因故意或過失，不法侵害他人之權利者，負損害賠償責任
    ；不法侵害他人之名譽者，被害人雖非財產上之損害，亦得
    請求賠償相當之金額，其名譽被侵害者，並得請求回復名譽
    之適當處分，民法第184條第1項前段、第195條第1項定有明
    文。查上訴人於刑事案件審理中陳述：當時伊因此事之後，
    為避免被孤立，遂起意參與約翰霍浦金斯大學內國民黨學生
    社團，但發現被上訴人並未參與國民黨校園小組活動等語（
    見台灣士林地方法院95年度易字第988號卷第116頁），足見
    上訴人對於被上訴人是否為職業學生乙事，亦非全無查證之
    途逕，上訴人未經合理查證，即輕率憑自己主觀臆測，任意
    傳述被上訴人為職業學生、校園特務，侵害被上訴人之名譽
    權，自屬侵權行為，應依上開規定，負損害賠償之責。
  (二)損害賠償額酌定及回復名譽之適當方法：
  按慰藉金之賠償須以人格權遭遇侵害，使精神上受有痛苦為
    必要，其核給之標準固與財產上損害之計算不同，然非不可
    斟酌雙方身分資力與加害程度，及其他各種情形核定相當之
    數額（最高法院51年台上字第223號判例意旨參照 ）。查，
    上訴人曾擔任行政院主計處研究員、中研院社科所副研究員
    、桃園縣政府財政局長、中國產物保險公司官股董事，並於
    各大學從事教職，名下有多筆房產，財產總額達2100萬元以
    上，負債約1000萬元；被上訴人現任國立臺灣大學國家發展
    研究所副教授，曾擔任中央研究院經濟研究所副研究員及國
    民大會代表，名下財產總額約400萬元以上 ，有稅務電子閘
    門財產所得調件明細表、永豐銀行綜合對帳單在卷可按（見
    原審卷第18-46頁、第49頁 ）。茲上訴人系爭言論，係載於
    書籍出版，且於立法委員全國性之公職人員選舉之場合對外
    發送，顯已對被上訴人名譽人格法益造成損害，本院審酌兩
    造之身分、地位、經濟能力、及上訴人侵害被上訴人之名譽
    ，被上訴人心理痛苦等一切情狀，認被上訴人請求之慰撫金
    ，以300,000元為適當。
  按名譽被侵害者，得請求為回復名譽之適當處分，民法第19
    5條第1項後段定有明文。所謂適當之處分，係指該處分在客
    觀上足以回復被害人之名譽且屬必要者而言。加害人之行為
    ，僅係其主觀上認為適當，仍難認已為回復名譽之適當處分
    。法院仍得依被害人之請求，命加害人為客觀上足以回復被
    害人名譽且屬必要之處分（最高法院86年台上字第3706號判
    決參照）。被上訴人名譽因上訴人前述不實言論受損害，其
    請求上訴人刊登道歉啟事於新聞紙，於回復名譽而言，尚稱
    適當。本院衡酌平面媒體之發行量、閱報率，認上訴人在具
    全國廣泛度之聯合報、自由時報頭版，以5號字體及寬5公分
    、長7公分之篇幅，刊登如附件所示之道歉啟事1日，已足以
    回復被上訴人之名譽，應予准許，逾此範圍之請求，則無理
    由，不應准許。
十、綜上所述，原審判命上訴人登報超過聯合報、自由時報頭版
    ，以5 號字體及寬5公分、長7公分之篇幅，刊登如附件所示
    之道歉啟事1 日部分，尚有未合，上訴意旨指摘原判決此部
    分不當，為有理由，爰由本院廢棄改判如主文第1、2項所示
    。至原判決命上訴人給付30萬元本息，暨登報未逾聯合報、
    自由時報頭版1 日部分，於法並無違誤，上訴意旨指摘原判
    決不當，求予廢棄改判，為無理由，應予駁回。
十一、本件事證已臻明確，兩造其餘主張與舉證，經審酌核與判決
    結果不生影響，爰不逐一論述，併此敘明。
十二、據上論結，本件上訴為一部有理由，一部無理由，依民事訴
    訟法第450條、第449條第1項、第79條判決如主文。
中    華    民    國    98    年    3     月    31    日
                    民事第十五庭
                        審判長法  官  林恩山
                              法  官  陳雅玲
                              法  官  黃國忠
正本係照原本作成。
被上訴人如不服本判決，應於收受送達後20日內向本院提出上訴
書狀，其未表明上訴理由者，應於提出上訴後20日內向本院補提
理由書狀（均須按他造當事人之人數附繕本）上訴時應提出委任
律師或具有律師資格之人之委任狀；委任有律師資格者，另應附
具律師資格證書及釋明委任人與受任人有民事訴訟法第466條之1
第1項但書或第2項（詳附註）所定關係之釋明文書影本。
中    華    民    國    98    年    4     月    1     日
                              書記官  陳明俐
附註：
民事訴訟法第466條之1（第1項、第2項）：
對於第二審判決上訴，上訴人應委任律師為訴訟代理人。但上訴
人或其他法定代理人具有律師資格者，不在此限。
上訴人之配偶、三親等內之血親、二親等內之姻親，或上訴人為
法人、中央或地方機關時，其所屬專任人員具有律師資格並經法
院認為適當者，亦得為第三審訴訟代理人。
附件：
道歉啟事：茲本人於自己所著「走過臺灣五十年」乙書中，於第
十三章「校園特務」部分，以不實之內容，指控甲○○先生為職
業學生、校園特務，嚴重損害甲○○先生之名譽，道歉人謹向甲
○○先生，申致歉意，並鄭重聲明上開內容全非事實，謹此聲明
。道歉人：乙○○


司法院資訊處製作；財團法人民間司法改革基金會備份。
